最高法院刑事判決　　　　　　　　　　　　　　　九十一年度台上字第五七六五號
　　上　訴　人　宋惠銘
　　被　　　告　丙○○
　　　　　　　　甲○○
　　　　　　　　乙○○
右上訴人因自訴被告等瀆職等罪案件，不服台灣高等法院高雄分院中華民國八十九年
六月二十八日第二審判決（八十九年度上訴字第七六六號，自訴案號：台灣高雄地方
法院八十八年度自字第四一六號），提起上訴，本院判決如左：
    主  文
原判決關於甲○○、乙○○部分撤銷，發回台灣高等法院高雄分院。
其他上訴駁回。
    理  由
一、關於撤銷發回部分（即被告甲○○、乙○○部分）：
本件原判決關於被告甲○○、乙○○部分，係引用第一審判決書記載之理由，以上訴
人即自訴人宋惠銘自訴被告甲○○、乙○○於民國六十五年間，向其借款新台幣（下
同）三萬元，嗣於同年五月間宣告倒閉，因認被告二人涉犯詐欺罪嫌云云，上訴人前
曾就同一事實提起自訴，該詐欺案件業經台灣高等法院台南分院於七十五年七月二十
四日，以七十五年度上易字第一九八三號判決無罪確定，該案與本件上訴人自訴被告
甲○○、乙○○之上開犯罪事實，為同一事實，並經判決確定在案，因認第一審就此
部分不經言詞辯論，逕為諭知免訴之判決部分，並無違誤，而予維持，駁回上訴人在
第二審關於該部分之上訴，固非無見。
惟按法院就檢察官或自訴人起訴被告之犯罪事實，有全部加以審判之義務，同一被告
經檢察官或自訴人起訴之犯罪事實，倘為可分之數罪，而應併合處罰之案件，則法院
如就其中一罪或數罪漏未審判，固應由原漏判法院補行判決即可；若起訴之犯罪事實
，具有實質上或裁判上之一罪關係，而法院就其中一部分未予判決，即屬已受請求之
事項未予判決之違法。經查本件依上訴人在第一審提出之自訴狀所載，除自訴被告甲
○○、乙○○等向上訴人借錢部分涉犯刑法第三百三十九條詐欺罪外，自訴意旨尚指
稱：被告二人為夫婦，於六十五年間在高雄縣鳳山市○○街十七號經營萬國西藥房期
間，犯刑法第三百四十條、第三百三十五條之常年（常業）詐欺罪及侵占罪，其指訴
之犯罪事實為債權人蘇美麗被惡性倒閉數百萬元、紐約藥廠數十萬元、華盛頓藥廠數
十萬元、孫寶廷四十萬元、洪正義十九萬元、孟憲中十數萬元、孟繼岳父陳先生十數
萬元……等情，原判決僅對於上訴人自訴被告甲○○、乙○○於六十五年間，向其借
款三萬元，嗣於同年五月間宣告倒閉之事實部分，予以判決，而就上訴人指訴被告等
二人上開涉犯刑法第三百四十條及三百三十五條罪嫌部分之事實，是否成立犯罪？上
訴人是否為該部分犯罪之被害人而得提起自訴？該部分與前揭經判決無罪確定部分，
有何法律上之關係？是否為其既判力所及？原判決悉未加以釐清說明，致該部分究應
為如何之判決？其僅屬漏未審判而應補行判決；或有已受請求之事項未予判決之違法
？本院均無從憑以判斷。原判決此部分之理由不備，其判決當然為違背法令。上訴意
旨指摘原判決此部分不當，非無理由，應認有撤銷發回之原因。
二、關於上訴駁回部分（即被告丙○○部分）：
按刑事訴訟法第三百七十七條規定：上訴於第三審法院，非以判決違背法令為理由，
不得為之。是提起第三審上訴，應以原判決違背法令為理由，係屬法定要件；如果上
訴理由狀並未依據卷內訴訟資料具體指摘原判決不適用何種法則或如何適用不當，或
所指摘原判決違法情事，顯與法律規定得為第三審上訴理由之違法情形不相適合時，
均應認其上訴為違背法律上之程式，予以駁回。本件原判決維持第一審諭知被告丙○
○部分自訴不受理之判決，駁回上訴人該部分在第二審之上訴。係引用第一審判決書
記載之理由，以：（一）犯罪之被害人得提起自訴；犯罪事實之一部提起自訴者，他
部雖不得自訴亦以得提起自訴論，但不得提起自訴部分係較重之罪者，不在此限；又
不得提起自訴而提起者，應諭知不受理之判決，刑事訴訟法第三百十九條第一項（前
段）、第二項、第三百三十四條定有明文。再刑事訴訟法第三百十九條第一項之被害
人係指犯罪之直接被害人而言。（二）上訴人自訴被告丙○○犯刑法第一百二十四條
枉法裁判或仲裁罪、第一百二十五條濫權追訴處罰罪，該二罪所保護之法益均為國家
司法權之正當行使，國家始為該二罪之犯罪直接被害人，上訴人既非該二罪之犯罪直
接被害人，對此自不得提起自訴；又其自訴被告丙○○涉犯刑法第三百四十二條背信
罪部分，因前開二罪均較刑法第三百四十二條之法定刑為重，是上訴人對被告丙○○
涉犯刑法第三百四十二條部分，亦不得提起自訴；並說明雖上訴人自訴事實中又指訴
被告丙○○犯有偽造文書之罪，其法定刑雖與前開二罪相同，但以情節比較，則以前
開二罪為重，依刑事訴訟法第三百十九條第二項但書規定，亦不得提起自訴，因認第
一審不經言詞辯論，就此部分逕為諭知不受理之判決，並無不合。已在理由內依憑卷
證資料，詳加說明其據以判決之理由。從形式上觀察，原判決並判決違法之情形存在
。上訴意旨任意指摘，並未就原判決所為論斷究竟如何違法，依據卷內訴訟資料具體
指明，難認已符合首揭法定之第三審上訴要件。其此部分之上訴違背法律上之程式，
應予駁回。
據上論結，應依刑事訴訟法第三百九十七條、第四百零一條、第三百九十五條前段，
判決如主文。
中      華      民      國    九十一    年      十      月     十六     日
                              最高法院刑事第十庭
                                  審判長法官  邵  燕  玲
                                        法官  吳  昆  仁
                                        法官  惠  光  霞
                                        法官  蘇  振  堂
                                        法官  張  春  福
      右正本證明與原本無異
                                              書  記  官
中      華      民      國    九十一    年      十      月    二十三    日
